【裁判字號】    89,簡,5
【裁判日期】    891102
【裁判案由】    繼承登記
【裁判全文】
高雄高等行政法院判決                          八十九年度簡字第五號
    原      告  甲○○
    訴訟代理人  丁○○
    被      告  高雄縣岡山地政事務所
    法定代理人  乙○○主任
    訴訟代理人  陳復先
                丙○○
右當事人間因繼承登記事件，原告不服高雄縣政府中華民國八十九年六月二十三日八
九府訴字第一０三五四七號訴願決定，提起行政訴訟，本院判決如左︰
    主      文
訴願決定及原處分均撤銷。
被告應依原告繼承時之八十三年度土地申報地價計徵土地登記費及罰鍰，並將超收之
規費及罰鍰，發還予原告。
訴訟費用由被告負擔。
    事實及理由
一、原告起訴主張：原告之夫袁澣於民國八十三年間過世後，遺有坐落高雄縣岡山鎮
    ○○段七六五地號土地乙筆（面積七五平方公尺），然鑑於該土地因夫妻共同財
    產而一直登記於原告名下，以致未及時於其夫死亡時辦理繼承登記。迨原告於八
    十八年十二月四日再行補辦時，被告即依據該土地之公告現值每平方公尺新台幣
    （下同）一萬三千元計算，並按土地面積總額之千分之一計徵登記費及依登記費
    之二十倍處以罰鍰，總共向原告計徵二０、四七五元。查土地法第七十六條第一
    項明定：「聲請為土地權利變更登記，應由權利人按申報地價或權利價值千分之
    一繳納登記費」及同條第二項規定：「前項聲請（此處之聲請即指土地繼承登記
    之聲請而言），應於土地權利變更後一個月內為之，其係繼承登記者，自得繼承
    開始之日起三個月內為之，聲請逾期者，每逾一個月得處應納登記費額一倍之罰
    鍰。但最高不得超過二十倍」，是本件原告聲請被告辦理前揭土地權利變更登記
    時，則應按被繼承人死亡時該土地當期之申報地價每平方公尺一、六００元之千
    分之一計徵登記費及按該登記費處以二十倍之罰鍰。依此計算，被告總共應計徵
    之登記費加上罰鍰應是二、五二０元而已，而被告機關卻向原告共收取二０、四
    七五元，超收一七、九五五元，該超收之金額自應返還原告。詎原告於八十九年
    二月一日向被告請求退還徵超收之費用，被告卻於八十九年三月九日以岡所一字
    第二四六０號處分略稱其係「依據現行有效『土地登記規費及其罰鍰計徵補充規
    定』第三點第二款之規定辦理，並無不符」為詞，否准原告之退費請求，原告實
    難甘服，乃向高雄縣政府提起訴願。嗣經高雄縣政府於八十九年六月二十三日以
    府訴字第一０三五四七號決定駁回原告之請求，爰依法提起行政訴訟，請求將訴
    願決定及原處分均撤銷，並將被告超收之登記費及罰鍰發還等語。而被告則以：
    土地法第七十六條規定聲請為土地權利變更登記，應由權利人按申報地價或權利
    價值千分之一繳納登記費。惟土地之申報地價或權利價值之認定標準，係以被繼
    承人死亡核計遺產稅時所認定之財產價值為準。而該遺產價值之認定，依遺產及
    贈與稅法第十條第一項規定：遺產價值之計算，以被繼承人死亡時之時價為準。
    至所稱「時價」，土地以公告土地現值為準，同法第二項亦定有明文。此與平均
    地權條例第十六條之以申報地價作為課徵地價稅之規定有所不同。本件原告於八
    十八年十二月四日向被告申辦夫妻聯合財產更名、分割繼承登記，被告乃依據內
    政部八十六年五月二十九日台內字第八六七五七六號函發布修定之「土地登記規
    費及其罰鍰計徵補充規定」第三點第二款「繼承登記，以稅捐機關核定之繳（免
    ）納遺產稅價值為準」規定，並參酌前揭遺產及贈與稅法十條之規定，按「土地
    以公告土地現值或評定標準價格」予以計徵登記費及罰鍰，並無違誤云云，資為
    抗辯。
二、按聲請土地權利變更登記，應於土地權利變更後一個月內為之。其係繼承登記者
    ，得自繼承開始之日起，六個月內為之。聲請逾期者，每逾一個月得處應納登記
    額一倍之罰鍰。但最高不得超過二十倍，土地法第七十三條第二項定有明文。又
    前開登記費用，應由權利人按申報地價或權利價值千分之一繳納，同法第七十六
    條第一項亦有規定。再者，「土地法第七十三條、第七十六條所定計徵登記費與
    罰鍰標準之申報地價，與平均地權條例第四十六條所定之公告現值並非相同。主
    管機關於計徵本件土地登記之登記費及罰鍰時，應依土地法第七十三條第二項、
    第七十六條規定，以平均地權條例第十六條第一項所定之申報地價為計徵之標準
    ，非可以公告土地現值為準，內政部八十六年五月二十九日台內字第八六七五七
    六號函發布修正之土地登記規費及其罰鍰計徵補充規定之行政命令，以公告土地
    現值為計徵登記費及罰鍰之標準，顯與法律規定有所牴觸」，最高行政法院八十
    八年度判字第六十九號亦著有判例可參。
三、經查原告主張其夫袁澣於八十三年間過世，原告並未及時就其亡夫遺留坐落高雄
    縣岡山鎮○○段七六五地號、面積七五平方公尺之土地辦理繼承登記。迨原告於
    八十八年十二月四日向被告申辦夫妻聯合財產更名及分割繼承登記，被告即依據
    內政部八十六年五月二十九日台內字第八六七五七六號函發布修正之「土地登記
    規費及其罰鍰計徵補充規定」第三點第二款「繼承登記，以稅捐機關核定之繳（
    免）納遺產稅價值為準」辦理，以系爭土地之公告現值每平方公尺一萬三千元計
    算，並按土地面積總額之千分之一計徵登記費及依登記費之二十倍處以罰鍰，總
    共向原告計徵二０、四七五元等情，此有土地登記謄本、土地登記申請書、夫妻
    聯合財產更名同意書、遺產分割協議書、遺產稅繳清證明書等附於訴願卷可稽，
    並為兩造所不爭，自堪信為真實。
四、本件兩造所爭執者，乃辦理土地繼承登記時，究應依繼承人繼承當時土地之公告
    現值，抑或依繼承當期之公告地價計徵登記費，厥為本件關鍵之所在。茲依被告
    所辯，其對原告計徵之登記費及罰鍰係依據內政部八十六年五月二十九日以（八
    六）內地字第八六七五七六九號函發布修正之「土地登記規費及其罰鍰計徵補充
    規定」第三點第二款「繼承登記，以稅捐機關核定之繳（免）納遺產稅價值為準
    」辦理，而遺產價值之認定，依行為時遺產及贈與稅法第十條第一項規定，係以
    被繼承人死亡時之時價為準。至所稱「時價」，在土地部分則係以公告土地現值
    為準，同條第二項亦定有明文。從而被告以土地公告現值計徵登記規費及罰鍰，
    並無違誤云云，惟查：關於土地權利變更登記費計徵標準，依土地法第七十六條
    第一項規定，應由權利人按申報地價或權利價值千分之一繳納登記費，故繼承人
    於辦理土地繼承登記時，自應依照該條項規定而按其土地於繼承當期之申報地價
    繳納登記費。至其申報地價之標準，如該土地已列入平均地權條例之地區者，其
    應受該條例第十六條第一項所規定之限制，要不待言。其次，所謂「土地公告現
    值」者，依平均地權條例第四十六條規定，乃直轄市或縣（市）政府對於轄區內
    之土地，經常調查其地價動態，繪製地價區段圖並估計區段地價後，提經地價評
    議委員會評定據以編製土地現值表，於每年七月一日公告，作為土地移轉及設定
    典權時，申報土地移轉現值之參考，並作為主管機關審核土地移轉現值及補償徵
    收土地地價之依據，此與土地法第七十六條第一項所規定之申報地價係作為土地
    登記規費之計徵標準，自不可相提並論。是地政主管機關於計徵土地繼承登記之
    登記規費，揆諸前開法條說明及最高行政法院八十八年度判字第六十九號判例要
    旨，乃應依土地法第七十六條第一項規定，以平均地權條例第十六條第一項所定
    之申報地價為計徵之標準，非可以土地公告現值為準。準此，內政部八十六年五
    月二十九日台內字第八六七五七六號函發布修正之「土地登記規費及其罰鍰計徵
    補充規定」之行政命令，其以土地公告現值為計徵登記費及罰鍰之標準，顯與土
    地法規定有所牴觸，地政機關殊不得以此作為計徵土地繼承登記規費之標準，並
    以此作為逾期登記之罰鍰依據。
五、綜上所述，本件原告逾期辦理系爭土地之繼承登記，應依土地法第七十六條第一
    項及第七十三條第二項規定，以繼承時該土地當期（八十三年度）之申報地價為
    計徵登記費及罰鍰之標準，非可以公告土地現值為準。被告依據內政部八十六年
    五月二十九日以（八六）內地字第八六七五七六九號函修正之「土地登記費及其
    罰鍰計徵補充規定」第三點第二款規定（註：內政部嗣於八十九年六月十三日另
    以台（八九）內中地字第八九七九五九七號函將原第二款修正為第三款），以稅
    捐機關核定之繳（免）納遺產稅之價值－即土地公告現值作為計徵本件土地繼承
    登記費及罰鍰之標準，其處分自屬違法。而訴願決定未予糾正，自有未合。原告
    執此指摘，請求將訴願決定及原處分均撤銷，並將被告超收之登記費及罰鍰發還
    ，即屬有理由，爰將訴願決定及原處分均予撤銷，由被告另為處分，並責令被告
    將所超收之登記費及罰鍰發還，以昭折服。
六、據上論結，本件原告之訴為有理由，爰依行政訴訟法第一百九十五條第一項前段
    、第二百條第三款、第九十八條第三項前段，判決如主文。
中      華      民      國      八十九    年    十一      月    二      日
                                    高雄高等行政法院第三庭
                                            法      官  邱  政  強
右為正本係照原本作成。
如不服本判決，應於送達後二十日內，向本院提出上訴狀並表明上訴理由，如於本判決
宣示後送達前提起上訴者，應於判決送達後二十日內補提上訴理由書（須按他造當事人
人數附繕本）。
中      華      民      國    八十九    年     十一     月      八      日
                                            法院書記官  涂  瓔  純
附註：
行政訴訟法第二百三十五條（第一項、第二項）：
對於適用簡易程序之裁判提起上訴或抗告，須經最高行政法院之許可。
前項許可，以訴訟事件所涉及之法律見解具有原則性者為限。


司法院資訊處製作；財團法人民間司法改革基金會備份。
